ACORDAO-COMPLETO-2411543

ACÓRDÃO 6159/2020 ATA 17/2020 - SEGUNDA CÂMARA

VISTOS, relatados e discutidos estes autos do ato de concessão de aposentadoria de Roberto Bocaccio Piscitelli, ex-servidor da Câmara dos Deputados;
ACORDAM os Ministros do Tribunal de Contas da União, reunidos em Sessão da Segunda Câmara, diante das razões expostas pelo Relator e com fundamento nos arts. 71, inciso III, da Constituição Federal; 1º, inciso V, e 39, inciso II, da Lei 8.443/1992; e 260, § 1º, do Regimento Interno do Tribunal de Contas da União, em:
	9.1. considerar ilegal o ato de aposentadoria do Sr. Roberto Bocaccio Piscitelli, recusando seu registro;
	9.2. determinar à Câmara dos Deputados, com fundamento no art. 45 da Lei 8.443/1992, que:
	9.2.1. faça cessar os pagamentos decorrentes do ato impugnado, comunicando ao TCU, no prazo de 15 (quinze) dias, as providências adotadas, nos termos dos art. 262, caput, do Regimento Interno do TCU; 
	9.2.2. informe ao ex-servidor do teor desta deliberação, nos termos do artigo 4º, § 3º, da Resolução-TCU 170/2004, alertando-o de que o efeito suspensivo proveniente de eventual interposição de recurso junto ao TCU não o exime da devolução dos valores indevidamente percebidos após a notificação, em caso de não provimento do recurso;
	9.2.3. encaminhe ao TCU, no prazo de 30 (trinta) dias, comprovante da data de ciência do teor desta deliberação pelo interessado;
	9.3. converter o presente processo em Tomada de Contas Especial, nos termos dos artigos8º, caput e § 1º, e 47 da Lei 8.443/92, c/c RI/TCU, artigo 262, § 1º.

Ato inicial de concessão de aposentadoria de Roberto Bocaccio Piscitelli, ex-servidor da Câmara dos Deputados

Segunda Câmara

Câmara dos Deputados.

3. Interessados/Responsáveis:
3.1. Interessado: Roberto Bocaccio Piscitelli (XXX.941.220-XX).

13.1. Ministros presentes: Ana Arraes (Presidente), Augusto Nardes, Aroldo Cedraz (Relator) e Raimundo Carreiro.
13.2. Ministros-Substitutos presentes: Marcos Bemquerer Costa e André Luís de Carvalho.

ACORDAO-COMPLETO-2466998

Acórdão 4616/2021 - Segunda Câmara

ACORDAO-COMPLETO-2488744

Acórdão de Relação 9308/2021 - Segunda Câmara

Acórdão de Relação

ACORDAO-COMPLETO-2421463

Acórdão 8022/2020 - Segunda Câmara

AROLDO CEDRAZ

Adoto como Relatório e transcrevo a seguir a instrução de peça 14, com a qual anuiu o corpo dirigente da Secretaria de Fiscalização de Pessoal (Sefip) (peça 15) , bem como o Ministério Público junto ao Tribunal (peça 16) :
"INTRODUÇÃO
Trata-se de ato inicial de concessão de aposentadoria de Roberto Bocaccio Piscitelli, ex-servidor da Câmara dos Deputados.
O ato foi submetido, para fim de registro, à apreciação do Tribunal de Contas da União (TCU) , de acordo com o art. 71, inciso III, da Constituição Federal. O cadastramento e a disponibilização ao TCU ocorreram por intermédio do Sistema de Apreciação e Registro de Atos de Admissão e Concessões, na forma dos arts. 2º, caput e incisos I a VI, e 4º, caput, da Instrução Normativa - TCU 78/2018.
EXAME TÉCNICO
A partir da análise da documentação constante dos autos, advinda do TC Processo 040.399/2018-4, verifica-se que o interessado acumula ilegalmente aposentadorias decorrentes de três cargos públicos federais: Auditor-Fiscal da Receita Federal do Brasil (julgada legal pelo Acórdão 3158/2006-TCU-Primeira Câmara - relator Ministro Marcos Vinicios Vilaça) ; Professor da UnB (em apreciação no âmbito do TC Processo 040.399/2018-4) ; e Analista Legislativo da Câmara dos Deputados, concessão ora analisada.
Sobre a matéria, cabe lembrar que a Constituição Federal de 1998, desde sua redação original, veda a acumulação remunerada de cargos públicos, admitindo-a quando há compatibilidade de horários, somente nos seguintes casos: 
Art. 37 (...) 
XVI - é vedada a acumulação remunerada de cargos públicos, exceto, quando houver compatibilidade de horários, observado em qualquer caso o disposto no inciso XI: 
a) a de dois cargos de professor; 
b) a de um cargo de professor com outro técnico ou científico; 
c) a de dois cargos ou empregos privativos de profissionais de saúde, com profissões regulamentadas; (Redação dada pela Emenda Constitucional 34/2001) 
XVII - a proibição de acumular estende-se a empregos e funções e abrange autarquias, fundações, empresas públicas, sociedades de economia mista, suas subsidiárias, e sociedades controladas, direta ou indiretamente, pelo poder público; 
Ademais, com o advento da Emenda Constitucional (EC) 20/1998, a Carta Magna passou a vedar expressamente a acumulação de proventos de inatividade com remuneração de cargo, emprego ou função pública na atividade, bem como a percepção de mais de uma aposentadoria à conta do Regime Próprio, ressalvando apenas as decorrentes de cargos acumuláveis: 
Art. 37 (...) 
§ 10. É vedada a percepção simultânea de proventos de aposentadoria decorrentes do art. 40 ou dos arts. 42 e 142 com a remuneração de cargo, emprego ou função pública, ressalvados os cargos acumuláveis na forma desta Constituição, os cargos eletivos e os cargos em comissão declarados em lei de livre nomeação e exoneração.
Art. 40 (...) 
§ 6º Ressalvadas as aposentadorias decorrentes dos cargos acumuláveis na forma desta Constituição, é vedada a percepção de mais de uma aposentadoria à conta do regime de previdência previsto neste artigo.
No presente caso, verifica-se que a acumulação ilegal por parte do interessado iniciou quando ele ingressou no cargo de Analista Legislativo da Câmara dos Deputados, em 11/11/1993, uma vez que, anteriormente a essa data, o mesmo acumulava legalmente um cargo de professor com outro técnico, o que é admitido pelas regras constitucionais, quando verificado que há compatibilidade de horários. 
Ao detectar a acumulação ilegal de três cargos públicos, este Tribunal comunicou o então Ministério da Fazenda (MF) , por meio do Oficio 278-95/2016-TCU/SEFIP/Diaup, de 13/10/2016, para que adotasse as providências necessárias à regularização da situação, o qual prontamente notificou o interessado, nos termos do que dispõe o art. 133 da Lei 8.112/1990. 
Segundo o caput do referido dispositivo, quando detectada pela administração a acumulação remunerada de cargos, empregos ou funções públicas, a autoridade que tiver ciência deve notificar o servidor, por intermédio de sua chefia imediata, para apresentar opção no prazo improrrogável de dez dias e, na hipótese de omissão, deve-se adotar procedimento sumário para a apuração e regularização imediata da situação.
O § 5º do art. 133 da Lei 8.112/1990 estabelece, ainda, que a opção do servidor até o último dia de prazo para defesa configura boa-fé, hipótese em que se converte automaticamente em pedido de exoneração do outro cargo. Todavia, o § 6º daquele artigo prevê que, caracterizada a acumulação ilegal e provada a má-fé, aplica-se a pena de demissão, destituição ou cassação de aposentadoria ou disponibilidade em relação aos cargos, empregos ou funções públicas em regime de acumulação ilegal.
Durante a apuração do PAD 217316.100059/2018-83, que tramitou perante a Corregedoria-Geral do Ministério da Fazenda, o interessado afirmou que a sua opção teria sido realizada de forma tempestiva pela aposentadoria como Auditor-Fiscal da Receita Federal do Brasil, o que teria cessado, desde então, o pagamento dos seus proventos como Professor na Universidade de Brasília (UnB) . Contudo, a Corregedoria-Geral do MF constatou que foi solicitada perante a Universidade apenas a suspensão de seus proventos "até decisão administrativa ou judicial transitada em julgado", com meros fins protelatórios, o que configura a má-fé do interessado.
O resultado do PAD foi a cassação da aposentadoria de Auditor-Fiscal devido ao acúmulo ilegal de aposentadorias (peça 4, p. 19) . Diante disso, o ex-servidor ajuizou a Ação Ordinária 1010139-81.2018.4.01.3400, defendendo a constitucionalidade da tríplice acumulação e alegando que teria sido coagido a optar por uma das aposentadorias, tendo, assim, optado pela de Auditor-Fiscal.
Ademais, destaque-se que quando da sua inativação no cargo de Professor da UnB, ao preencher a Declaração de Acumulação de Cargos, o interessado declarou apenas a percepção de aposentadoria no cargo de Auditor-Fiscal, tendo omitido o exercício concomitante do cargo de Analista Legislativo na Câmara dos Deputados (peça 5, pg. 3) . 
Isso demonstra que o interessado, a despeito do pleno conhecimento da ilegalidade da tríplice acumulação de remunerações, não exerceu a opção prevista no art. 133, §5º, da Lei 8.112/90, o que reafirma de forma clara sua má-fé. Sobre este ponto, ressalte-se que o STF tem reconhecido a presunção de má-fé do servidor que, embora notificado, não faz a opção que lhe compete (RMS 23917) .
Por todo o exposto, cabe considerar ilegal a presente concessão.
Adicionalmente, diante da evidente má-fé do interessado, deixa-se de propor a aplicação da Súmula 106 do TCU, propondo-se a conversão dos presentes autos em tomada de contas especial, nos termos do art. 47 da Lei 8.443/92 c/c §1º, art. 262, do RITCU, com o objetivo de promover o devido ressarcimento dos valores indevidamente recebidos desde a aposentadoria, cuja soma ultrapassa R$ 100.000,00 (cem mil reais) - requisito mínimo para instauração de tomada de contas especial, consoante o art. 6º, I, da IN TCU 71/2012.
CONCLUSÃO
Em razão do exposto e tendo em vista a acumulação irregular de aposentadorias por parte do interessado, cabe considerar ilegal e recusar o registro do ato em epígrafe. 
Ademais, diante de sua comprovada má fé, cabe proposta de conversão dos presentes autos em tomada de contas especial, nos termos do art. 47 da Lei 8.443/92 c/c §1º, art. 262, do RITCU, com o objetivo de apurar a responsabilidade e promover o devido ressarcimento dos pagamentos indevidamente efetuados. 
PROPOSTA DE ENCAMINHAMENTO
Ante o exposto, e de conformidade com o preceituado no artigo 71, inciso III, da Constituição Federal c/c os arts. 1º, inciso V, e 39, inciso II, da Lei 8.443/92 e os artigos 1º, inciso VIII, e 260, §1º, do Regimento Interno do TCU, propõe-se:
	a) considerar ILEGAL e recusar o registro do ato de concessão inicial de aposentadoria de Roberto Bocaccio Piscitelli (CPF: XXX.941.220-XX) ;
b) determinar à Câmara dos Deputados (FUB) , com fundamento no art. 45 da Lei 8.443/1992, que:
b.1) faça cessar os pagamentos decorrentes do ato impugnado, comunicando ao TCU, no prazo de quinze dias, as providências adotadas, nos termos dos art. 262, caput, do Regimento Interno do TCU
b.2) informe ao ex-servidor o teor do Acórdão que vier a ser prolatado, nos termos do artigo 4º, §3º, da Resolução-TCU 170/2004, alertando-o de que o efeito suspensivo proveniente de eventual interposição de recurso junto ao TCU não o exime da devolução dos valores indevidamente percebidos após a notificação, em caso de não provimento desse recurso;
b.3) encaminhe ao TCU, no prazo de trinta dias, comprovante da data de ciência do teor desta deliberação pelo interessado;
	c) converter o presente processo em tomada de contas especial, nos termos dos artigos8º, caput e §1º, e 47 da Lei 8.443/92 c/c RI/TCU, artigo 262, §1º, de modo a que seja promovida areparação ao Erário dos valores indevidamente recebidos pela interessado Roberto Bocaccio Piscitelli (CPF: XXX.941.220-XX) desde a aposentadoria."
É o Relatório.

não há.

Procurador Marinus Eduardo De Vries Marsico.

PESSOAL. APOSENTADORIA. ACUMULAÇÃO ILEGAL DE APOSENTADORIAS DECORRENTES DE TRÊS CARGOS PÚBLICOS FEDERAIS: AUDITOR-FISCAL DA RECEITA FEDERAL DO BRASIL, PROFESSOR DA UNB E ANALISTA LEGISLATIVO DA CÂMARA DOS DEPUTADOS. ILEGALIDADE. MÁ-FÉ. NEGATIVA DE REGISTRO. DETERMINAÇÕES. CONVERSÃO EM TOMADA DE CONTAS ESPECIAL.

APOSENTADORIA (APOS)

Secretaria de Fiscalização de Pessoal (Sefip).

Conforme consignado no Relatório precedente, trata-se de ato inicial de concessão de aposentadoria de Roberto Bocaccio Piscitelli, ex-servidor da Câmara dos Deputados.
2.	Desde logo, acolho as propostas da Secretaria de Fiscalização de Pessoal (Sefip) , que obtiveram a anuência do Ministério Público junto ao Tribunal, incluindo os fundamentos de seu exame às minhas próprias razões de decidir, sem prejuízo dos destaques que farei adiante.
3.	Verifico que restou suficientemente demonstrado pela Sefip que o interessado acumulou ilegalmente aposentadorias decorrentes de três cargos públicos federais: Auditor-Fiscal da Receita Federal do Brasil (julgada legal pelo Acórdão 3158/2006-TCU-Primeira Câmara - relator Ministro Marcos Vinicios Vilaça) ; Professor da UnB (em apreciação no âmbito do TC Processo 040.399/2018-4) ; e Analista Legislativo da Câmara dos Deputados, infringindo o art. 37, XVI, da Constituição Federal de 1998, que veda expressamente a acumulação remunerada de cargos públicos, admitindo-a somente quando há compatibilidade de horários nos cargos especificados.
4.	Adicionalmente, a Emenda Constitucional (EC) 20/1998 passou a vedar expressamente a acumulação de proventos de inatividade com remuneração de cargo, emprego ou função pública na atividade, bem como a percepção de mais de uma aposentadoria à conta do Regime Próprio, ressalvando apenas as decorrentes de cargos acumuláveis.
5.	Como bem apontou a Sefip, o presente caso não evidencia boa-fé do interessado. Ao contrário, o que restou claro foi a acumulação consciente e sem respeitar o enquadramento normativo que levaria à conclusão pela boa-fé. Nesse particular, por elucidativo, transcrevo trecho da instrução técnica da Sefip:
"No presente caso, verifica-se que a acumulação ilegal por parte do interessado iniciou quando ele ingressou no cargo de Analista Legislativo da Câmara dos Deputados, em 11/11/1993, uma vez que, anteriormente a essa data, o mesmo acumulava legalmente um cargo de professor com outro técnico, o que é admitido pelas regras constitucionais, quando verificado que há compatibilidade de horários. 
Ao detectar a acumulação ilegal de três cargos públicos, este Tribunal comunicou o então Ministério da Fazenda (MF) , por meio do Oficio 278-95/2016-TCU/SEFIP/Diaup, de 13/10/2016, para que adotasse as providências necessárias à regularização da situação, o qual prontamente notificou o interessado, nos termos do que dispõe o art. 133 da Lei 8.112/1990. 
Segundo o caput do referido dispositivo, quando detectada pela administração a acumulação remunerada de cargos, empregos ou funções públicas, a autoridade que tiver ciência deve notificar o servidor, por intermédio de sua chefia imediata, para apresentar opção no prazo improrrogável de dez dias e, na hipótese de omissão, deve-se adotar procedimento sumário para a apuração e regularização imediata da situação.
O § 5º do art. 133 da Lei 8.112/1990 estabelece, ainda, que a opção do servidor até o último dia de prazo para defesa configura boa-fé, hipótese em que se converte automaticamente em pedido de exoneração do outro cargo. Todavia, o § 6º daquele artigo prevê que, caracterizada a acumulação ilegal e provada a má-fé, aplica-se a pena de demissão, destituição ou cassação de aposentadoria ou disponibilidade em relação aos cargos, empregos ou funções públicas em regime de acumulação ilegal.
Durante a apuração do PAD 217316.100059/2018-83, que tramitou perante a Corregedoria-Geral do Ministério da Fazenda, o interessado afirmou que a sua opção teria sido realizada de forma tempestiva pela aposentadoria como Auditor-Fiscal da Receita Federal do Brasil, o que teria cessado, desde então, o pagamento dos seus proventos como Professor na Universidade de Brasília (UnB) . Contudo, a Corregedoria-Geral do MF constatou que foi solicitada perante a Universidade apenas a suspensão de seus proventos "até decisão administrativa ou judicial transitada em julgado", com meros fins protelatórios, o que configura a má-fé do interessado.
O resultado do PAD foi a cassação da aposentadoria de Auditor-Fiscal devido ao acúmulo ilegal de aposentadorias (peça 4, p. 19) . Diante disso, o ex-servidor ajuizou a Ação Ordinária 1010139-81.2018.4.01.3400, defendendo a constitucionalidade da tríplice acumulação e alegando que teria sido coagido a optar por uma das aposentadorias, tendo, assim, optado pela de Auditor-Fiscal.
Ademais, destaque-se que quando da sua inativação no cargo de Professor da UnB, ao preencher a Declaração de Acumulação de Cargos, o interessado declarou apenas a percepção de aposentadoria no cargo de Auditor-Fiscal, tendo omitido o exercício concomitante do cargo de Analista Legislativo na Câmara dos Deputados (peça 5, pg. 3) . 
Isso demonstra que o interessado, a despeito do pleno conhecimento da ilegalidade da tríplice acumulação de remunerações, não exerceu a opção prevista no art. 133, §5º, da Lei 8.112/90, o que reafirma de forma clara sua má-fé. Sobre este ponto, ressalte-se que o STF tem reconhecido a presunção de má-fé do servidor que, embora notificado, não faz a opção que lhe compete (RMS 23917) ."
6.	Evidenciado, portanto, que a ausência da opção caracteriza a presunção de má-fé, nos termos reconhecidos pelo STF, acolho a proposta da Sefip para considerar ilegal a presente concessão e converter o presente processo em Tomada de Contas Especial, fundamentado no art. 47 da Lei 8.443/92, a fim de se buscar o ressarcimento dos valores recebidos indevidamente, uma vez que, neste caso, não se aplica a Súmula 106 desta Corte de Contas.
Ante o exposto, manifesto-me por que seja adotada a deliberação que ora submeto a este Colegiado.
TCU, Sala das Sessões Ministro Luciano Brandão Alves de Souza, em 2 de junho de 2020.
AROLDO CEDRAZ 
Relator